臺灣高等法院刑事判決
110年度上訴字第1748號
上  訴  人  臺灣桃園地方檢察署檢察官
被      告  賴璽超



上列上訴人因被告違反毒品危害防制條例案件，不服臺灣桃園地
方法院109年度審訴字第1642號，中華民國110年2月20日第一審
判決（起訴案號：臺灣桃園地方檢察署109年度毒偵字第2704、3
163號），提起上訴，本院判決如下：
    主  文
上訴駁回。
    理  由
一、公訴意旨略以：被告賴璽超前於民國96年間，因施用毒品案
    件，經臺灣桃園地方法院以96年度毒聲字第718號裁定令入
    勒戒處所施以觀察、勒戒後，認無繼續施用毒品之傾向，於
    96年10月2日執行完畢，並經本署檢察官以96年度毒偵字第2
    179號為不起訴處分確定；復於上開觀察、勒戒執行完畢5年
    內之97年間，再因施用第一級毒品及第二級毒品案件，經同
    法院以98年度審訴字第13號判決分別判處有期徒刑7月、3月
    ，應執行有期徒刑8月確定；再於101年間，因施用第一級毒
    品及第二級毒品案件，經同法院以101審訴緝字第127號判決
    分別判處有期徒刑8月、4月，應執行有期徒刑10月確定；又
    於103年間，因施用第一級毒品及第二級毒品案件，經同法
    院以103年度審訴緝字第113號判決分別判處有期徒刑9月、5
    月確定；上開二案件，經同法院以104年度聲字第384號裁定
    應執行有期徒刑1年11月確定，於105年1月8日縮短刑期假釋
    出監併付保護管束，於105年6月10日保護管束期滿假釋未經
    撤銷，未執行之刑以已執行論。詎仍不知悔改，基於施用第
    一級毒品海洛因及第二級毒品甲基安非他命之犯意，分別於
    ㈠109年4月26日晚間9時18分為警採尿往前回溯120小時內之
    某時，在臺灣地區某不詳處所，以不詳方式施用第二級毒品
    甲基安非他命1次；㈡109年4月26日下午1時許，在桃園市中
    壢區某工地內，以將海洛因摻入香菸點燃吸食方式，施用第
    一級毒品海洛因1次。嗣於109年4月26日晚間7時50分許，在
    桃園市○○區○○0街0巷00號前，因另案通緝為警逮捕，並扣得
    第一級毒品海洛因1包（驗前含袋淨重0.4880公克）。又於㈢
    109年5月14日中午12時許，在桃園市○鎮區○○路00號大潤發
    停車場內，將海洛因摻入香菸點燃吸食方式，施用第一級毒
    品海洛因1次；㈣旋再將甲基安非他命置於鋁箔紙上燒烤後吸
    食其煙霧之方式，施用第二級毒品甲基安非他命1次，嗣於1
    09年5月14日下午4時40分許，在桃園市○鎮區○○○路0○0號前
    ，因其為毒品列管人口為警盤查查獲，並扣得第一級毒品海
    洛因2包（合計淨重1.85公克）、第二級毒品甲基安非他命2
    包（驗前含袋淨重1.3918公克）及殘渣袋1個。因認被告涉
    犯毒品危害防制條例（下稱毒品條例）第10條第1項、第2項
    之施用第一級毒品、施用第二級毒品等罪嫌。
二、按起訴程序違背規定者，應諭知不受理之判決。對於原審諭
    知不受理之判決上訴時，第二審法院認無理由而駁回上訴，
    得不經言詞辯論為之，刑事訴訟法第303條第1款、第372條
    分別定有明文。又109年7月15日生效施行之毒品條例第20條
    第3項、第23條第2項規定，將施用毒品之再犯期間由「5年
    」改為「3年」，是被告於「3年後再犯」之施用毒品行為，
    檢察官即不得追訴處罰，否則其起訴程序違背法律規定，應
    諭知不受理之判決。
三、本次修正之毒品條例第20條第3項、第23條第2項，雖僅將原
    條文之再犯期間由「5年」改為「3年」，惟鑑於將施用毒品
    者監禁於監獄內，僅能短期間防止其接觸毒品，因慣用毒品
    產生之「心癮」根本無法根除，並慮及毒品條例施行多年累
    積之戒毒經驗及實效，暨逐步擴充之醫療、戒癮機構、專業
    人力、社區支援系統等資源，尤以同條例第24條修正，擴大
    檢察官對施用毒品者附條件緩起訴處分之範圍，使其能視個
    案具體情形給予適當多元社區處遇。本次修正後對於施用毒
    品者之思維，自應與時俱進，擺脫以往側重於「犯人」身分
    之處罰，著重其為「病患」之特質，並以「治療」疾病為出
    發點，重新評價前揭所謂「3年後再犯」之意義。而毒品戒
    除不易，須經長期且持續之治療，施用毒品者既被視為「病
    患性犯人」，最佳處遇方式即為治療。對於施用毒品者之治
    療方式，有機構外之處遇（如自行赴醫院戒癮、附命完成戒
    癮治療緩起訴處分等），或機構內之觀察、勒戒或強制戒治
    ；至對施用毒品者科以刑罰，無非在運用刑罰之一般預防功
    能以嚇阻毒品之施用。監獄為執行場所而非戒癮專責機構，
    針對施用毒品者及其再犯之特性，法務部於106年12月5日頒
    訂之「科學實證之毒品犯處遇模式計畫」，目的即是積極引
    進地區醫療體系之協助，提供毒癮戒治，落實社區追蹤輔導
    及治療之銜接，俾修復創傷、預防再犯。惟刑罰因涉及人身
    自由之基本權，故於施用毒品初犯時皆以傳統之機構外或機
    構內處遇方式治療，如再施用毒品時，始科以刑事責任。而
    當刑罰處遇仍不能有效幫助施用毒品者改善惡習時，即表示
    無法以此方式發揮治療效果，若繼續施以刑罰只具懲罰功能
    ，不僅無法戒除毒癮，更漸趨與社區隔離，有礙其復歸社會
    。基於憲法應保障人民之生存權，及根據每個國民生存照顧
    需要提供基本給付之理念，為協助施用毒品者戒除毒癮復歸
    社會，對於經監獄監禁處遇後仍再犯之施用毒品者，更應恢
    復以機構內、外之治療協助其戒除毒癮。此即本次修正毒品
    條例第20條第3項關於施用毒品者所謂「3年後再犯」係何所
    指之立法真諦。除檢察官優先適用第24條命附條件緩起訴處
    分處遇（不論幾犯，亦無年限）外，對於施用毒品初犯者，
    應適用第20條第1項、第2項為機構內之觀察、勒戒或強制戒
    治；若於上開機構內處遇執行完畢釋放後，於「3年內再犯
    」者，依第23條第2項規定，應依法追訴；倘於「3年後再犯
    」自應再回歸到傳統醫療體系機構內重為觀察、勒戒或強制
    戒治之治療。是對於戒除毒癮不易者，唯有以機構內、外處
    遇及刑事制裁等方式交替運用，以期能控制或改善其至完全
    戒除毒癮。故本次修正後所謂「3年後（內）再犯」，自應
    跳脫以往窠臼，以「3年」為期，建立「定期治療」之模式
    。其規定中所謂「3年後再犯」，只要本次再犯（不論修正
    施行前、後）距最近一次觀察、勒戒或強制戒治執行完畢釋
    放已逾3年者，即該當之，不因其間有無犯施用毒品之罪經
    起訴、判刑或執行而受影響（最高法院大法庭109年度台上
    大字第3826號裁定參照）。又參照上開立法理由及上述同條
    例第20條第3項、第23條第2項之修正精神，應認最高法院10
    0年度第1次及104年度第2次決議所認「經檢察官為附命緩起
    訴處分確定後，被告事實上已接受等同觀察、勒戒之處遇」
    之法律見解，因與前述修法意旨不符，已難繼續採為裁判之
    依據。目前已生效之修正後毒品條例第23條第2項規定，既
    係以「觀察、勒戒或強制戒治執行完畢釋放後，3年內再犯
    」為其追訴條件，倘被告前係受附命完成戒癮治療之緩起訴
    處分，而未曾於3年內接受觀察、勒戒或強制戒治處遇，亦
    無從當然適用該規定予以追訴處罰（最高法院109年度台上
    大字第3536提案裁定同此意旨）。
四、經查，被告前因施用毒品，經送觀察、勒戒，認無繼續施用
    毒品之傾向，於96年10月2日執行完畢，由臺灣桃園地方檢
    察署檢察官以96年度毒偵字第2179號為不起訴處分確定，此
    後被告因施用毒品經法院判處罪刑確定，及經臺灣桃園地方
    檢察署檢察官以107年度毒偵字第3228號為附命完成戒癮治
    療之緩起訴處分，惟被告於緩起處分期間履行未完成，經檢
    察官撤銷緩起訴處分，以109年度撤緩毒偵字第110號聲請簡
    易判決處刑，有本院被告前案紀錄表附卷可資佐證。本案檢
    察官起訴被告施用毒品之時間，距被告最近一次觀察、勒戒
    執行完畢釋放已逾3年，依上開說明，符合毒品條例第20條
    第3項所定「3年後再犯」情形，不因被告曾犯施用毒品罪，
    經起訴、判刑或緩起訴處分而受影響。考量修法後既賦予檢
    察官視個案不同而為觀察、勒戒或附條件緩起訴（含戒癮或
    毋庸戒癮之條件）之裁量，復涉施用毒品者人身自由之剝奪
    及受多元處遇之選擇，攸關其權益，依本案個案情形，於未
    經檢察官審酌被告有無不適合附命完成戒癮治療或其他條件
    緩起訴處分之情形下，逕由法院裁定觀察、勒戒，顯對被告
    不利且有失公平。原審因認本案起訴程序違背規定，不經言
    詞辯論，而為不受理之判決。併就沒收部分說明，扣案第一
    級毒品海洛因1包（含包裝袋1個，驗前淨重0.488公克）、
    第一級毒品海洛因2包（含包裝袋2個，驗餘淨重1.84公克）
    、第二級毒品甲基安非他命2包（含包裝袋2個，驗前淨重1.
    3918公克），為查獲之毒品，應依毒品危害防制條例第18條
    第1 項前段、刑法第40條第2項規定，單獨宣告沒收銷燬；
    扣案分裝袋1包為被告持以施用毒品所用之物，考量該分裝
    袋與被告本案施用毒品犯行密切相關，爰依刑法第38條第2 
    項前段、第40條第3項規定，單獨宣告沒收。經核適用法律
    並無違誤。
五、檢察官上訴意旨略以：被告前因施用毒品，經臺灣桃園地方
    檢察署檢察官以107年度毒偵字第3228號為附命完成戒癮治
    療之緩起訴處分，嗣經檢察官以108年度撤緩字第916號撤銷
    緩起訴處分，並聲請簡易判決處刑，被告事實上已接受等同
    觀察、勒戒之處遇，依最高法院104年度第二次刑事庭會議
    決議意旨，並無再行觀察、勒戒之必要。惟查，修正後毒品
    條例第23條第2項規定，既係以「觀察、勒戒或強制戒治執
    行完畢釋放後，3年內再犯」為其追訴條件，倘被告未曾於3
    年內接受觀察、勒戒或強制戒治處遇，即無從適用該規定予
    以追訴處罰，且被告前經檢察官為附命完成戒癮治療之緩起
    訴處分，其戒癮治療未履行完成，即遭撤銷緩起訴處分，依
    前揭說明，難認事實上已接受等同觀察、勒戒之處遇。上訴
    意旨所指，與修正後毒品條例及最高法院109年度台上大字
    第3826號裁定意旨不合，洵非有據。從而，本件檢察官提起
    上訴，為無理由，應予駁回，並不經言詞辯論為之。
據上論斷，應依刑事訴訟法第368條、第372條，判決如主文。
中　　華　　民　　國　　110 　年　　5 　　月　　26　　日
              　　刑事第三庭    審判長法　官  張惠立  
                                      法　官  劉兆菊
                                      法　官  廖怡貞
以上正本證明與原本無異。
施用第二級毒品部分，不得上訴。
施用第一級毒品部分，如不服本判決，應於收受送達後20日內向
本院提出上訴書狀，其未敘述上訴之理由者並得於提起上訴後20
日內向本院補提理由書（均須按他造當事人之人數附繕本）「切
勿逕送上級法院」。
                                      書記官  劉芷含
中　　華　　民　　國　　110 　年　　5 　　月　　26　　日